【裁判字號】    98,台上,6777
【裁判日期】    981119
【裁判案由】    違反毒品危害防制條例
【裁判全文】
最高法院刑事判決            九十八年度台上字第六七七七號
上  訴  人  甲○○
選任辯護人  謝幸伶律師
            周漢威律師
上列上訴人因違反毒品危害防制條例案件，不服台灣高等法院中
華民國九十六年八月三十一日第二審更審判決（九十六年度上更
(一)字第三一一號，起訴案號：台灣板橋地方法院檢察署九十二年
度偵字第二六二八號），提起上訴，本院判決如下：
    主  文
原判決撤銷，發回台灣高等法院。
    理  由
本件原判決認定：上訴人甲○○先於民國九十二年一月十三日，
向綽號「阿龍」之不詳姓名男子，以每兩新台幣（下同）三萬元
價格，購買第二級毒品安非他命半兩，欲供己施用，雙方約定於
同月十七日下午在台北縣土城市國道三號高速公路土城交流道附
近交付。另莊定秋於同月十七日前，以不詳方式，向上訴人要求
購買安非他命，上訴人亦基於營利之意圖，明知安非他命為毒品
危害防制條例所列之第二級毒品，不得販賣、轉讓或持有，竟同
意將所購得之安非他命其中三公克，以五千元之價格販賣予莊定
秋。惟莊定秋於同日十時許，因另案通緝為警方緝獲，向警方供
出已向上訴人約定購買安非他命，警方乃要求莊定秋配合逮捕上
訴人。莊定秋自同日十四時五十二分許，以000000000
0號行動電話撥打上訴人所有0000000000號行動電話
，與上訴人聯絡交易地點。嗣上訴人於同日下午五時三十分許，
在同縣板橋市○○路二一一號城林橋下附近準備將安非他命交付
予莊定秋而尚未交付之際，為埋伏之員警查獲，並當場扣得安非
他命二包（驗餘淨重共一八‧七四公克）等情。因而撤銷第一審
之判決，改判仍論處上訴人販賣第二級毒品未遂罪刑，固非無見
。
惟查：(一)、被告以外之人於檢察事務官、司法警察官或司法警察
調查中所為之陳述，與審判中不符時，其先前之陳述具有較可信
之特別情況，且為證明犯罪事實存否所必要者，依刑事訴訟法第
一百五十九條之二規定，固得為證據。惟於此種情形，必須同時
具備信用性（可信性）之情況保障及必要性兩項傳聞法則例外之
要件，其先前所為之陳述，方足以取代審判中反對詰問之可信性
保障而得為證據。原判決雖以「本件證人莊定秋（原判決理由中
多處誤載為莊秋定）於九十二年一月十七日第二次警訊（詢）筆
錄，雖經被告（上訴人）之選任辯護人於審理中異議，惟被告以
外之人於檢察事務官、司法警察官或司法警察調查中所為之陳述
，與審判中不符時，其先前之陳述具有較可信之特別情況，且為
證明犯罪事實存否所必要者，得為證據。刑事訴訟法第一百五十
九條之二定有明文。而證人莊定秋於九十二年一月十七日第二次
警訊（詢）筆錄，與其於原審（第一審）於九十二年十二月十八
日所供，部分相同，部分相異，相異部分如理由二之(四)部分顯不
足採信，因認其於警詢時所述為事實，具有較可信之特別情況，
且為證明犯罪事實存否所必要者，因得為證據」（見原判決第二
頁第十八至二七行）。然原判決理由欄並無「二之(四)」部分，其
前揭論述已難謂無矛盾；復未說明莊定秋先前在警詢陳述之外部
附隨環境，究如何具有較可信特別情況之傳聞法則例外要件，即
遽以上開先前所為之陳述，取代審判中反對詰問之信用性保障，
並據為上訴人販賣第二級毒品之判決基礎，顯有判決理由不備之
違誤。又莊定秋在原審另案審理中供稱：「在計程車被警察查到
我通緝，發現我有前科，警察叫我把前手找出來就會放我走，我
就點出藥頭阿治（即上訴人）」等語（見原判決第四頁第二二至
二五行），原判決亦謂「莊定秋之警詢筆錄、台北市政府警察局
萬華分局刑事案件報告單雖記載證人莊定秋係於九十二年一月十
七日下午三時三十分，在台北市○○區○○路四二三巷與青年路
口為警逮捕，……是證人莊定秋之警詢筆錄及台北市政府警察局
萬華分局刑事案件報告單該部分記載尚非事實」（見原判決第八
頁末六行至次頁第八行）。則綜合莊定秋在警詢陳述時之外部客
觀環境、條件等情況觀察，能否推知其在警詢時之陳述已具可信
性情況保障之傳聞法則例外要件，而足以取代審判中反對詰問之
可信性保證？即非無疑。原判決未詳加究明，即遽以莊定秋前揭
在警詢時之陳述具有較可信之特別情況，並據為不利上訴人之論
證，自嫌速斷。(二)、原判決事實欄記載「莊定秋於九十二年一月
十七日前，以不詳方式，向甲○○要求購買安非他命」（見原判
決事實欄一第六至七行），亦即認定莊定秋係於「九十二年一月
十七日之前」，即向上訴人表示要購買前開毒品；惟理由中則敘
明「依卷附證人莊定秋所持0000000000號行動電話於
案發當日上、下午之通聯紀錄觀之，當日上午十一時前已為警逮
捕前，證人莊定秋於做完第一次筆錄後，即外出尋找被告（上訴
人，下同），再與被告所持0000000000號碼之行動電
話有所通話，而莊定秋復證稱通電話係詢問糖果（即安非他命）
的事情，佐以莊定秋為警逮捕後告知被告欲購買五千元安非他命
時，被告竟未多加詢問，逕行告知可購買之數量後即約定見面交
付地點等情觀之，顯見至遲於該通當日上午十一時證人莊定秋為
警逮補（捕）前，雙方應已有購買安非他命之連絡」（見原判決
第七頁末六行至次頁第五行），亦即又謂莊定秋係在九十二年一
月十七日十一時之前向上訴人表示要購買第二級毒品。其就莊定
秋究在何時與上訴人聯絡有關購買上開毒品之理由說明，非唯前
後歧異，亦與事實認定「莊定秋於同日上午十時餘，因違反交通
規則為警方攔檢，並因通緝在案而為警方緝獲」等情相互矛盾，
難認適法。(三)、安非他命係屬毒品危害防制條例第二條第二項第
二款所列之第二級毒品，甲基安非他命則屬同條項款附表（即其
附表二編號八十九）所載之相類製品，依行政院衛生署管制藥品
管理局之相關函釋，二者雖多為硫酸鹽或鹽酸鹽，可溶於水，為
白色、略帶苦味之結晶，但使用劑量及致死劑量，仍屬有別，且
目前國內發現者似都為甲基安非他命之鹽酸鹽（參見法官辦理刑
事案件參考手冊(一)第二八二頁、第二九二至二九三頁），可見安
非他命與甲基安非他命，係毒性有差別之第二級毒品。原判決雖
認上訴人著手販賣予莊定秋之毒品為安非他命，但理由中則說明
「自被告身上查扣之第二級毒品安非他命二包（合計淨重一八‧
七四公克，包裝重○‧九公克），經送法務部調查局鑑驗結果，
確呈甲基安非他命成分，有該局九十二年六月二十七日調科壹字
第○九二六二六○八五二○號檢驗通知書一份在卷為憑」（見原
判決第三頁第二五至二八行）。則原判決認定上訴人販賣之第二
級毒品為安非他命，與上開卷證資料自屬不相適合，同有判決理
由矛盾之可議。上訴意旨指摘原判決不當，非無理由，原判決上
述之違背法令，影響於事實之確定，本院無可據以為裁判，仍應
將原判決撤銷，發回原審法院更為審判。
據上論結，應依刑事訴訟法第三百九十七條、第四百零一條，判
決如主文。
中    華    民    國  九十八  年   十一   月   十九   日
                      最高法院刑事第六庭
                          審判長法官  謝  俊  雄
                                法官  陳  世  雄
                                法官  魏  新  和
                                法官  吳  信  銘
                                法官  徐  文  亮
      本件正本證明與原本無異
                                      書  記  官
中    華    民    國  九十八  年   十一   月  二十四  日
                                                      Q


司法院資訊處製作；財團法人民間司法改革基金會備份。
